【裁判字號】    97,交上易,301
【裁判日期】    980226
【裁判案由】    過失傷害
【裁判全文】
臺灣高等法院刑事判決               97年度交上易字第301號
上  訴  人  臺灣桃園地方法院檢察署檢察官
上  訴  人
即  被  告  甲○○
選任辯護人  劉君豪律師
            邱奕澄律師
上列上訴人等因被告過失傷害案件，不服臺灣桃園地方法院97年
度交易字第180號，中華民國97年9月30日第一審判決（起訴案號
：臺灣桃園地方法院檢察署97年度偵字第1090號），提起上訴，
本院判決如下：
    主  文
原判決撤銷。
甲○○無罪。
    理  由
一、公訴意旨略以：上訴人即被告甲○○於民國96年6 月18日上
    午6時13分許，駕駛車牌號碼T2-1587號自用小客車，在桃園
    縣大溪鎮○○路○段321號前，自路邊停車狀態起步，欲駛入
    往大溪方向之車道時，本應注意汽車起步前應顯示方向燈，
    注意前後左右有無障礙或車輛行人，應讓行進中之車輛行人
    優先通行，並應注意車前狀況，隨時採取必要之安全措施，
    而依當時天候晴、日間有自然光線、柏油路面乾燥、無缺陷
    、視距良好無障礙物，並無不能注意之情事，卻疏未注意，
    未禮讓行進中之車輛先行，即貿然起步駛入車道，適乙○○
    騎乘車牌號碼PH9-283 號重型機車，沿桃園縣大溪鎮○○路
    往中壢方向行駛，行經該處因閃避不及，雙方發生擦撞，致
    乙○○人車倒地，因而受有頸椎第3至6節椎間盤突出加上脊
    髓病變併發呼吸衰竭、頸椎第3及4節骨折及脫臼，全身癱瘓
    、無法言語，須接受全天候看護之重傷害，因認被告涉犯刑
    法第284條第1項後段之過失致重傷罪云云。
二、按犯罪事實應依證據認定之，無證據不得認定犯罪事實；不
    能證明被告犯罪者，應諭知無罪之判決，刑事訴訟法第154
    條第2項、第301條第1 項分別定有明文。而所謂認定犯罪事
    實之證據，係指足以認定被告確有犯罪行為之積極證據而言
    ，該項證據自須適合於被告犯罪事實之認定，始得採為斷罪
    資料，如未能發現相當證據，或證據不足以證明，自不能以
    推測或擬制之方法，以為裁判之基礎（參照最高法院40年台
    上字第86號、76年台上字第4986號判例意旨）。又汽車駕駛
    人依規定遵守交通規則行車時，得信賴其他汽車駕駛人亦能
    遵守交通規則，故關於他人違規行為所導致之危險，僅就可
    預見，且有充足時間可採取適當之措施以避免結果之發生時
    ，負其責任，對於他人突發不可知之違規行為並無防止之義
    務。至刑法上之過失犯，以行為人對於犯罪結果之發生按其
    情節應注意，並能注意，而不注意者，始克相當；若事出突
    然，依當時情形，不能注意時，縱有結果發生，仍不得令負
    過失責任（參照最高法院87年度臺非字第337號判決意旨）
    。
三、公訴人認被告涉犯過失致重傷罪，無非以被告之供述、代行
    告訴人丙○○之指訴、道路交通事故現場圖、道路交通事故
    調查報告表、現場照片、財團法人恩主公醫院出具之診斷證
    明書資為論據。
四、訊據被告對於上開時、地駕車與乙○○騎乘機車發生擦撞，
    致乙○○受有重傷害等事實固不爭執，惟堅決否認有何過失
    致重傷犯行，辯稱：伊臨時路邊停車在便利商店購物，因車
    前另有輛休旅車暫停，前後察看後，始起步切入車道，未料
    乙○○逆向行駛未煞車而直衝過來，伊看到時，馬上煞停，
    仍閃避不及，終致二車發生擦撞等語。
五、經查：
(一)被告駕車與乙○○騎車發生擦撞後，被告所駕車輛適巧停於
    桃園縣大溪鎮○○路2段321號7-11便利商店門口前，乙○○
    所騎機車車頭前置鐵質菜籃凹損、前導流板左下緣遺有擦撞
    痕，撞擊後逆向左倒在仁和路往大溪方向車道上，前後車輪
    各距離白實線2.3及1.8公尺，車後遺有倒地右斜刮痕長1.0
    公尺，起始處在被告上開自小客車左前側距離白實線0.8 公
    尺往大溪方向外側車道內，被告自小客車保險桿左前角擦刮
    受傷，撞擊後左斜停在白實線外之路面上，車體左前角在白
    實線上，車體左後角距離仁和路往大溪方向白實線2.1 公尺
    等情，有道路交通事故現場圖、現場照片、臺灣省桃園縣區
    車輛行車事故鑑定委員會97年6月19日桃縣行字第097520182
    9 號函附鑑定意見書在卷為憑。參酌被告供述：當時停在路
    旁剛起步要切入車道，先看後照鏡，後面沒車就轉出來，看
    前面，發現危險狀況時，距離對方約1 公尺左右，被害人是
    衝過來的等語。以肇事二車輛均遺留在桃園縣大溪鎮○○路
    2 段往大溪方向車道上，被告所駕車輛車頭順向朝大溪方向
    ，乙○○所騎機車車頭逆向朝中壢方向，且機車刮地痕起始
    處在被告所駕車輛左前側距離白實線0.8 公尺往大溪方向外
    側車道內，足證本件肇事時，乙○○騎乘機車由大溪往中壢
    方向逆向行駛於桃園縣大溪鎮○○路2 段上，適有被告駕駛
    自小客車臨時停車，欲自路旁起始切入仁和路2 段順向往大
    溪方向之車道時，二車閃避不及，乙○○所騎機車前車頭與
    被告所駕車輛左前側保險桿發生擦撞，造成乙○○因此倒地
    向右斜滑行，機車前導流板下緣擦撞地面形成長達1.0 公尺
    之刮地痕等情，要無疑義。又乙○○因此次車禍，受有頸椎
    第3至6節椎間盤突出加上脊髓病變併發呼吸衰竭、頸椎第3
    及4 節骨折及脫臼，全身癱瘓、無法言語，須接受全天候看
    護之重傷害，有財團法人恩主公醫院出具之診斷證明書在卷
    為憑。本件車禍確有上開客觀事實發生，固堪認定。
(二)然被告陳述：伊臨時停車時，所在的前面有休旅車臨時停車
    ，兩車間距如同一般路旁停車之間距。伊打方向燈要移動進
    入車道時，先看後方有無來車，才慢慢移出，再看前面時，
    就看見乙○○機車等語。以二車擦撞後，被告所駕車輛停於
    7-11便利商店前，左前側車頭在白實線上，車體左後角距離
    白實線2.1 公尺，車頭呈向左展開約15度角欲切入車道之左
    斜狀態，有道路交通事故現場圖、現場照片可稽。衡情一般
    車輛倘欲起始切入車道上，倘車前無其他停駛車輛擋住去路
    ，駕駛者通常在操控方向盤時，會緩慢向左轉，使車輛角度
    不至於過大急切駛入車道，以防駕駛者在操控車輛時，方向
    盤先向左轉，再回正瞬間之變動速度過快增加操控上之困難
    ，故以現場被告車輛肇事後，呈車頭向左展開約15度角欲切
    入車道之左斜狀態，益見案發時，被告駕駛自小客車臨時停
    車所在前方確實有不明車輛如同停車於路邊停車格般擋在被
    告自小客車前，要屬疑義。又被告自路邊切入車道時，前方
    既有車輛擋住，衡情為迴避擦撞前車，自會小心翼翼駕駛，
    車速應不至於過快，隨時煞停，應無困難。再依社會一般駕
    駛者日常駕車習慣，在路邊停車而前方有車輛擋住視線欲切
    入車道上時，均會先打方向燈，以保己身行車安全，並以後
    照鏡察看後方有無來車，再緩慢操控方向盤向左轉，讓視線
    脫離前方擋住視線之車輛後，再察看前方來車，此種先後察
    看有無來車之駕駛方式，乃因信賴參與交通之車輛駕駛人、
    行人及其他使用道路者，均負有預防危險發生之注意義務，
    故任何駕駛人、行人或其他使用人，均可信賴其餘參與交通
    或使用道路者，亦能遵守交通規則，並互相採取謹慎注意之
    安全行為所致。是被告臨時停車欲起駛時，信賴當時並無人
    會騎乘機車違規逆向行駛，因前方有車輛擋住視線，打方向
    燈後，緩慢操控方向盤向左切，待視線脫離前方車輛，斯時
    客觀上方能注意前車狀況下，再向前察看車前狀況，則被告
    於起步前先、後察看往來車輛情形，並無違反起步前應注意
    前後左右有無障礙或車輛行人之規定。且案發時，乙○○逆
    向行駛於桃園縣大溪鎮○○路2段往大溪方向道路上，既已
    違規逆向行駛在先，自無法主張被告起步之車輛應禮讓行進
    中機車優先通行之路權，則被告駕駛自小客車起步前，亦無
    違反應禮讓行進中車輛優先通行之規定。再被告陳稱：剛起
    步切入車道，還未在車道上時，發現危險狀況，距離乙○○
    約1公尺左右，我就停車，對方就直接撞上我車左前保險桿
    等語，衡諸一般進行間車輛、機車對撞，因二車均在正常行
    進間，動能加倍相乘，碰撞力道應非常鉅大，有可能造成機
    車駕駛或所騎乘機車彈跳於遠處，然以道路交通事故現場圖
    顯示，乙○○所騎機車擦撞被告所駕車輛後，機車車後遺有
    倒地右斜刮痕長1.0公尺，起始處在被告所駕車輛左前側距
    離白實線0.8公尺往大溪方向外側車道內，乙○○倒臥在機
    車旁，顯然二車發生擦撞後，乙○○隨即人車倒地，造成機
    車刮地痕起始於被告駕駛之車輛旁，足證被告應有煞停之動
    作，否則，乙○○人車當無於碰撞後，仍停留在被告所駕自
    小客車旁，則被告上開所陳，應堪採認。從而，綜合肇事後
    現場狀況，顯見被告駕車起步，先以後照鏡察看有無順向來
    車，再緩慢駛出，脫離前車視線後，在客觀上始能注意向前
    察看時，始發現乙○○騎乘之機車，並在二車距離約1公尺
    情況下，採取緊急煞停等動作，應非虛妄。反觀，乙○○逆
    向行駛於桃園縣大溪鎮○○路2段，以肇事現場並無機車煞
    車痕，有道路交通事故現場圖附卷為憑，參以被告陳稱：乙
    ○○看到我車時，也有往旁邊閃的動作，益見乙○○騎乘機
    車發現被告車輛時，僅有閃避動作，而無緊急煞車之措施。
    衡以一般駕駛在前有如同路邊停車格停車之他車擋住去路，
    欲起步時，緩慢切入車道後，始發現前方約1公尺處有逆向
    機車駛來僅閃避而未煞車時，直覺反應係採取緊急煞車動作
    ，甚難在須臾突發情況下，有充分餘裕能先煞停後，再以後
    退檔駛回原處，以避免擦撞事故之發生，故被告駕車起步時
    ，在脫離前車視線，客觀上方能注意前車狀況時，隨即向前
    察看，始發現約1公尺前有乙○○逆向騎乘機車而來，並即
    刻採取適當緊急煞停舉措，顯已採取可能之必要安全措施，
    當無違反應注意車前狀況，並隨時採取必要之安全措施之規
    定。
(三)臺灣省桃園縣區車輛行車事故鑑定委員會於97年6 月19日以
    桃縣行字第0975201829號函覆之鑑定意見書，雖認乙○○無
    照駕駛重機車逆向行駛為肇事主因，被告駕駛自小客車由路
    旁起駛進入車道未注意車前狀況為肇事次因。然被告停車所
    在前面有如同一般路邊停車格停車之前車擋住去路，已如前
    述，則上開鑑定意見書，顯未參酌上情，即被告駕駛車輛起
    步時，必須等待前車頭甫切入車道，視線脫離前方遮住視線
    之車輛時，客觀上始能注意前方有無來車之狀況，及有無充
    分時間避免事故發生，自難僅依書面審理之鑑定意見書認被
    告有何違反道路交通安全規則之行為。至丙○○所證，因其
    非現場目擊者，亦難據此判斷肇事實情。末其餘檢察官所舉
    證據，均屬客觀事實發生之佐證，均不足推斷被告有何違規
    行為。
(四)綜上所述，本件車禍之發生，應係被告駕駛自小客車臨時停
    車於7-11便利商店前購物，於起步時，因有另輛如同路邊停
    車格之車輛停擋於前方，前方視線遭遮掩，始先以後照鏡察
    看順向有無來車，再緩慢切入車道，迨左前側車頭甫駛入白
    實線，視線脫離前方車輛，並在客觀上能注意察看前方有無
    來車時，驟然發現前方約1公尺處有乙○○騎乘機車違規逆
    向行駛而來，緊急採取煞停舉措，仍因乙○○閃避不及而擦
    撞被告駕駛自小客車，是乙○○違規逆向行駛為本件車禍肇
    事原因，被告並無任何過失可言。此外，復查無其他積極事
    證足以證明被告有公訴人所指之過失致重傷犯行，被告所辯
    ，應堪採信。被告犯行尚屬不能證明。
六、原審未詳予審酌，遽為被告有罪之諭知，自有違誤。檢察官
    以被告未注意車前狀況，隨時採取必要之安全措施，並於起
    步前，疏於注意前後左右有無障礙或車輛行人，應讓行進中
    之車輛行人優先通行之過失行為，造成乙○○車禍受重傷，
    未幾致死，應負過失致人於死罪，且原審量刑過輕為由，提
    起上訴。然被告就本件車禍之發生，並無任何過失可言，已
    如上述，則其對於乙○○因本件車禍造成死亡之結果，尚無
    庸負擔任何刑事責任，遑論量刑有無過輕，是檢察官上訴，
    核無理由。被告上訴認其於案發時，已依道路交通安全規則
    駕駛車輛，並無任何違規行為，指摘原判決違誤，核屬有理
    ，自應由本院撤銷改判，另為被告無罪之判決。
據上論斷，應依刑事訴訟法第369條第1項前段、第364條、第301
條第1項，判決如主文。
本案經檢察官柯麗鈴到庭執行職務。
中    華    民    國    98    年    2     月    26    日
                  刑事第二庭審判長法  官   洪光燦
                                  法  官   宋明蒼
                                  法  官   李麗玲
以上正本證明與原本無異。
不得上訴。
                                  書記官   廖婷璇
中    華    民    國    98    年    2     月    26    日


司法院資訊處製作；財團法人民間司法改革基金會備份。
